臺灣臺中地方法院刑事判決　　　　　　　　　　　　九十三年度易字第二二八八號
　　公　訴　人　臺灣臺中地方法院檢察署檢察官
　　被　　　告　丙○○
右列被告因詐欺案件，經檢察官提起公訴（九十二年度偵字第二○六二五號、九十三
年度偵字第一二二一六號），本院判決如左：
    主  文
丙○○共同連續意圖為自己不法之所有，以詐術使人將本人之物交付，處有期徒刑陸
月，如易科罰金，以參佰元折算壹日。
    犯罪事實
一、緣丙○○因經濟狀況非佳，於民國九十二年六月十四日，見報紙分類廣告上所載
    之借款廣告，與報載之電話聯絡，在臺中市○○○○街附近路旁，向真實姓名、
    年籍不詳，自稱「劉先生」之成年男子，借款新臺幣（下同）四萬元，約定十天
    為一期，每期利息八千元，並交付其國民身分證及面額八萬元之本票一張予自稱
    「劉先生」之人以為擔保。丙○○可預見自稱「劉先生」之人無故蒐集他人之存
    摺、提款卡，而其將帳戶借予他人使用，足供他人詐騙財物，仍不違背其本意，
    基於幫助之犯意，於九十二年六月二十四日，交付第二期利息時，自稱「劉先生
    」之人要求丙○○申請中華郵政股份有限公司之帳戶作為清償每期利息之用，並
    需辦理語音查詢，否則丙○○應將積欠款項一次清償，丙○○為免此之不利益，
    即於同日隨自稱「劉先生」之人所派遣之另一名真實姓名、年籍不詳之成年男子
    ，至臺中市○○路郵局（起訴書誤繕為臺中黎明郵局）申請開立帳號00000
    000號郵政劃撥儲金帳戶後，即將該帳戶存摺、提款卡、提款密碼、印章交予
    該名不詳男子，而將上揭帳戶提供予自稱「劉先生」使用，以此方式幫助自稱「
    劉先生」之人詐騙他人財物。嗣於九十三年七月初某日，乙○○見自由時報分類
    廣告刊登代辦貸款之廣告，即以廣告上之電話聯絡，某真實姓名、年籍均不詳，
    自稱「張雅琦」之成年女子，向乙○○誆稱：需繳納手續費等名義，要求乙○○
    匯款至所指定之帳戶，使乙○○陷於錯誤，於九十二年七月十六日，分別匯款八
    千九百元、二萬四千六百元、二萬元、一萬四千六百元，共計六萬八千一百元至
    丙○○前揭帳戶。嗣因乙○○察覺有異，因而報警處理。
二、又丙○○為清償前揭借款，竟與自稱「劉先生」之人基於意圖為自己不法所有之
    犯意聯絡，二人商議由丙○○以動產擔保交易附條件買賣之方式詐購機車，再將
    機車交予自稱「劉先生」之人，販售該機車以抵償借款本金。丙○○遂於同年六
    月十八日，向永久輪業有限公司（以下簡稱永久公司），詐稱欲購買機車，而以
    動產擔保交易附條件買賣之方式，向永久公司購買光陽廠牌，引擎號碼為ＳＤ二
    五五ＫＧ－一○一○七號，車牌號碼ＰＶ八－四六一號之重型機車一部，使永久
    公司陷於錯誤，而與之約定該機車總價金七萬二千四百八十元，分十二期給付，
    每月一期，每期付款六千零四十元，標的物存放地點為臺中市北區○○○○街四
    十五號六樓三室，在價金未付清之前，標的物所有權仍屬於出賣人所有，買受人
    僅得依約占有使用，不得任意遷移或為其他處分。丙○○在取得標的物後，僅付
    款不足二期，共八千零四十元，即拒不付款，並於同年八月間某日，將該機車遷
    移交付自稱「劉先生」之人，用以抵償前揭債務，嗣該機車經自稱「劉先生」之
    人出售予不詳機車行，再由機車行於同年十月二日，轉售予不知情之甲○○，致
    永久公司追索無著受有損害。
三、案經臺中市警察局第四分局報告，暨永久公司訴由臺灣臺中地方法院檢察署檢察
    官偵查起訴。
    理  由
一、訊據被告丙○○固坦承：確於九十二年六月二十四日，至臺中市○○路郵局，申
    請開立帳號00000000號郵政劃撥儲金帳戶後，即將該帳戶存摺、提款卡
    提供予自稱「劉先生」之人使用，及於九十二年六月十八日，向告訴人永久公司
    ，以動產擔保交易附條件買賣之方式，購買前開機車，付款不足二期後，即將機
    車交予該名自稱「劉先生」之人抵債之事實，惟矢口否認有何詐欺、違反動產擔
    保交易法之犯行，辯稱：伊申請郵局之帳戶係「劉先生」要求，用以將伊所借款
    項之利息匯入該帳戶，讓「劉先生」領取，不知「劉先生」竟持伊之帳戶作為詐
    騙之用。伊買機車原是供自己使用，之後因在路上遇見「劉先生」，機車才被「
    劉先生」取走，並無詐騙告訴人永久公司之意云云。然查：
（一）被告於九十二年六月二十四日，向臺中漢口路郵局申請開立帳號000000
      00號郵政劃撥儲金帳戶，有中華郵政股份有限公司臺中郵局九十三年十二月
      二十七日中管字第○九三二一○二九三三函暨所附具立帳申請書影本在卷足參
      。又被害人乙○○確受真實姓名、年籍不詳之自稱「張雅琦」之成年女子詐以
      代辦貸款之名義，要求被害人匯款支付相關手續費，被害人乙○○誤以為真能
      貸得款項，而於九十二年七月十六日，分別匯款八千九百元、二萬四千六百元
      、二萬元、一萬四千六百元，共計六萬八千一百元至被告前揭帳戶乙情，業據
      被害人於警詢、偵查中指述明確，並有郵政劃撥儲金存款收據影本四張在卷足
      佐。是真實姓名、年籍不詳，自稱自稱「張雅琦」之人顯具意圖為自己不法所
      有之犯意，以前開詐術，使被害人乙○○陷於錯誤，而將本人之財物交付，該
      真實姓名、年籍不詳之人應係犯詐欺取財罪甚明。被告雖辯稱：伊申請郵局之
      帳戶係「劉先生」要求，用以將伊所借款項之利息匯入該帳戶，讓「劉先生」
      領取，不知「劉先生」竟持伊之帳戶作為詐騙之用云云。惟查：被告於本院審
      理時自承：伊申請開立前揭帳戶後，即將存摺、提款卡一起交予自稱「劉先生
      」之人，伊本身也有其他銀行帳戶（見本院九十四年二月二十五日審理筆錄）
      等語明確，則若依被告所稱，其開立帳戶之目的，係用以將借款利息存入帳戶
      ，由自稱「劉先生」之人自該帳戶領取其所匯入之利息，則被告大可僅將提款
      卡交予自稱「劉先生」之人，又何須交付存摺？且被告本身亦有其他金融機構
      存款帳戶，亦可將該等金融存款帳戶之提款卡交予自稱「劉先生」領取其帳戶
      內所匯款之利息，且自動櫃員機係二十四小時開放，並無領款時間之限制，然
      被告卻捨此不為，反而另行開立帳戶，將新開立之存摺、提款卡交予自稱「劉
      先生」之人使用，實與常情有悖。況被告所開立之郵局帳戶係郵政劃發儲金帳
      戶，倘若僅為交付利息之用，開立一般儲金帳戶已足供使用，顯見其特別開立
      郵政劃撥儲金帳戶，別有他用。又銀行帳或郵局存款帳戶可供款項之存匯、提
      領，係一般人均可輕易申請開設，並無任何資格條件之限制，此為具備普通知
      識經驗之一般人在日常生活經驗所俱知之常識。故如非係以「借人頭」之手法
      ，欲利用他人之帳戶以詐騙財物，豈須借用他人之帳戶。被告係年紀四十餘歲
      之人，對於前揭一般生活經驗常識，應知之甚詳，竟將其所有之郵政劃撥儲金
      帳戶資料提供予其借款來路不明之金主使用，顯然可得預見該不詳真實姓名、
      年籍均不詳，自稱「劉先生」之人士係透過借用其帳戶，以行詐騙他人財物之
      犯行，而躲避警方追查。是被告前開所辯，尚無足採信。
（二）被告於九十二年六月十八日，向告訴人永久公司，以動產擔保交易附條件買賣
      之方式，購買前開機車，付款不足二期後，即未再付款，嗣於九十二年十月二
      日移轉登記於證人甲○○之名下乙節，核與告訴人永久公司代理人陳曉明於警
      詢中所指訴之情節相符，且經證人甲○○於本院審理時結證明確，亦為被告所
      是認，並有動產擔保附條件買賣契約書、催告被告出面解決之存證信函、臺中
      市監理處九十三年七月二十二日北市監北字第○九三六二三二四一○○號函暨
      辦理過戶車籍資料影本、行車執照影本各乙份在卷可參，則被告前揭違反動產
      擔保交易法之犯行，允無疑義。惟被告辯稱：伊買機車原是供自己使用，之後
      因在路上遇見「劉先生」，機車才被「劉先生」取走，並無詐騙告訴人永久公
      司之意云云。然查：被告於本院審理時自承：伊為了繳房租，於九十二年六月
      十四日向自稱「劉先生」之借款四萬元，伊在借款前，做生意失敗，每月收入
      約三萬多元，每月房租一萬一千元，小孩一個月幼稚園費用七千多元，伊太太
      沒有工作，一個月家裡生活開銷大約一萬四、五千元（見本院九十三年十二月
九日訊問筆錄）等語明確，則被告每月所得約恰與開銷平衡。而被告於九十二
      年六月十四日向自稱「劉先生」之人借款後，於同月十八日即向告訴人公司購
      買本件總價金七萬二千四百八十元之機車，每月須繳納八千零四百元之分期付
      款。若果如被告所稱，其購買機車是為了代步之用，則可購買車價較為便宜之
      二手機車或輕型機車，惟被告既已經濟困難，而需向自稱「劉先生」之人借貸
      高利借款，豈有能力支付所購入機車之分期付款金額？復參以被告前於偵查中
      所自承：伊向告訴人購買機車，是伊借錢的錢莊「劉先生」教伊貸款去買機車
      ，將機車交給錢莊，當做伊欠錢莊的本金。錢莊會將機車賣掉賺錢，伊自己再
      去還貸款。伊只有繳一期，九十一年八月二十八日第二期就沒有繳，伊真的過
      不下去，所以沒有繳（見九十三年度偵字第一二二一六號偵查卷第十七頁）等
      語，綜上所述，被告於購買機車時，已無經濟能力，竟仍向告訴人以動產擔保
      交易附條件買賣之方式，購入上開機車，並以該機車抵償積欠自稱「劉先生」
      之人借款，則其顯有不法為自己所有之意圖甚明。
（三）綜上所述，被告前開所辯，尚不足採信。本件事證明確，被告犯行洵堪認定應
      予依法論科。
二、被告丙○○就事實欄一所示之犯行部分，上開自稱「張雅琦」之人，基於為自己
    不法所有之概括犯意，以廣告刊登代辦貸款為詐術，使被害人乙○○陷於錯誤，
    而將本人之財物交付，該名自稱「張雅琦」之人應係犯詐欺取財罪甚明。被告為
    免除其一次返還借款之不利益，因而將其所有之郵政劃撥儲金帳戶提供予自稱「
    劉先生」使用，屬刑法詐欺取財罪構成要件以外之行為，其既以幫助他人犯罪之
    意思而參與犯罪構成要件以外之行為，核其此部分所為，則係犯刑法第三十條第
    一項、第三百三十九條第一項之幫助詐欺取財罪。就事實欄二所示之犯行，被告
    並無買車之真意，向告訴人以將車輛設定動產擔保交易之方式購買機車，而詐騙
    告訴人公司交付機車使用，其後即將機車交予自稱「劉先生」之人轉售，其所為
    係犯刑法第三百三十九條第一項詐欺取財罪、動產擔保交易法第三十八條之罪。
    被告與該名自稱「劉先生」之人，就犯罪事實欄二所示犯行，有犯意聯絡，行為
    分擔，為共同正犯。按連續犯係以行為人基於概括之犯意，連續數行為而觸犯同
    一罪名為成立要件，是行為人如係基於概括之犯意，連續數行為而犯同一罪名，
    不論係正犯或幫助犯，因其犯罪之基本構成要件相同，自應成立連續犯，最高法
    院八十四年度臺上字第六五五○號判決可資參照。被告前揭所為詐欺取財及幫助
    詐欺取財之行為，時間緊接，犯罪構成要件相同，顯係基於概括犯意反覆為之，
    為連續犯，應依刑法第五十六條之規定，論以一情節較重之詐欺取財罪處斷，並
    加重其刑。再被告所犯上開連續詐欺取財、違反動產擔保交易法第三十八條之罪
    二罪間，有方法、目的之牽連關係，為牽連犯，應依刑法第五十五條之規定，從
    一重之連續詐欺取財罪處斷。爰審酌被告因貪圖自身利益，向告訴人公司詐購機
    車，再將機車交予地下錢莊抵償債務，並提供所申請開立郵局帳戶，供他人行騙
    ，其智識程度、犯罪之目的、手段，犯罪所生之危害非微，犯罪後仍飾詞卸責，
    顯無悔意等一切情狀，量處如主文所示之刑，並諭知易科罰金之折算標準，以示
    懲儆。
據上論斷，應依刑事訴訟法二百九十九條第一項前段，動產擔保交易法第三十八條，
刑法第十一條前段、第二十八條、第五十六條、第三百三十九條第一項、第五十五條
、第四十一條第一項前段，罰金罰鍰提高標準條例第一條前段、第二條，判決如主文
。
中      華      民      國    九十四    年      三      月     十一     日
                                    臺灣臺中地方法院刑事第五庭
                                        審判長法  官  賴恭利
                                              法  官  林慧貞
                                              法  官  劉麗瑛
右正本證明與原本無異。
如不服本判決，應於送達後十日內向本院提出上訴狀（須附繕本），上訴於臺灣高等
法院臺中分院。
                                              書記官
中      華      民      國    九十四    年      三      月     十一     日
附錄論罪科刑法條
中華民國刑法第三百三十九條
意圖為自己或第三人不法之所有，以詐術使人將本人或第三人之物交付者，處五年以
下有期徒刑、拘役或科或併科一千元以下罰金。
以前項方法得財產上不法之利益或使第三人得之者，亦同。
前二項之未遂犯罰之。
中華民國刑法第三十條
幫助他人犯罪者，為從犯。雖他人不知幫助之情者，亦同。
從犯之處罰，得按正犯之刑減輕之。
動產擔保交易法第三十八條
動產擔保交易之債務人，意圖不法之利益，將標的物遷移、出賣、出質、移轉、抵押
或為其他處分，致生損害於債權人者，處三年以下有期徒刑、拘役或科或併科六千元
以下之罰金。
